【裁判字號】    99,家簡,12
【裁判日期】    990503
【裁判案由】    分割遺產
【裁判全文】
臺灣臺北地方法院民事判決              99年度家簡字第12號
原      告  甲○○
被      告  乙○○
上列當事人間分割遺產事件，本院於民國99年4月19日言詞辯論
終結，判決如下：
    主  文
原告之訴駁回。
訴訟費用由原告負擔。
    事實及理由
一、本件原告起訴主張：被告與原告為姐弟關係，父親溫友鉅不
    幸於民國95年8月8日過世，其生前於94年8月2日贈與新台幣
    （下同）200萬元定期存款予被告，但後者卻隱匿該受贈款
    項，未將該存款依法合併於遺產稅申報書內，經財政部台北
    市國稅局（下稱國稅局）查獲，被告涉有違反遺產及贈與稅
    法規定，經國稅局核定應補徵贈與稅，原告因此而知被告受
    贈之200萬元款項，該200萬元為生前特種贈與，為先父之遺
    產，不能由被告個人所獨有，而父親之繼承人有母溫陳、
    妹溫秀莉、溫莉芳、原告及被告共5人，依民法第1144條第1
    款規定，原告之應繼分為1/5，應可分配上開款項40萬元（
    200 萬÷5），為此依民法第1173條規定，請法院判決被告
    給付等語。訴之聲明：被告應給付原告40萬元及自起訴狀繕
    本送達翌日起至清償日止依年息5%計算之利息。
二、被告則以：
  (一)被告於30多年前結婚時，在住家附近光武郵局開立帳戶，
      多年來很少使用，數年前，母親溫陳想要處理自己之存
      款，乃借用該帳戶；95年8月8日父親過世，原告立即要求
      被告及母親與姐妹將父親所有財產交出，企圖霸占所有遺
      產，置母晚年生活不顧，百般刁難，拒不安葬父親，為父
      親骨灰安置，已尋找靈骨塔14次，原告尚且私藏父親骨灰
      ，被告與妹妹們私下籌錢為父親找到塔位，原告尚要求被
      告放棄父親遺留之敦化南路址房產，才願將骨灰釋出，直
      至96年10月間才將父親骨灰放在陽明山公墓。
  (二)父親之遺產稅申報，亦經延期兩次，直至96年6月7日第二
      次期滿前，末由代書送件申報，但原告仍要求母親與被告
      及妹妹等放棄敦化南路址房屋。96年7月16日被告收到台
      北市大安區調解委員會通知，得知原告申請調解，其提出
      依住家遠近，結婚早晚，回父母親家次數，計算分得遺產
      比例，被告與兩位妹妹願意讓步，讓母親安享天年，繼續
      將敦化南路房屋登記在母親名下，原告卻不同意，因而調
      解不成立。
  (三)96年9月8日原告檢舉被告與母親及妹妹們因本件200萬元
      贈與稅，而涉有違反遺產及贈與稅法之事，國稅局調查，
      經被告向承辦人員說明後，國稅局認定上開200萬元為父
      親生前贈與，應補繳贈與稅，母親同意國稅局調查結果，
      以被告為存款人，所以由被告為受贈人名義而補繳贈與稅
      4萬8,000元。本件存在被告郵局帳戶內200萬元存款，為
      父親生前贈與母親財產，並經國稅局事後認定，而該存款
      亦經被告再轉回母親之銀行帳戶內，原告向被告訴請返還
      ，並無依據。
  (四)另父親過世後，原告為爭取遺產，與家人有多項訴訟，如
      原告與被告兒子陳昱愷、妹溫莉芳有多起傷害刑案在法院
      審理，原告之妻袁佩芝另誣告兩造母親溫陳等案，原告
      認遺產屬於男性繼承人唯一獨有，竟不顧親情，而以多項
      訴訟糾纏，其心態可議等語，資為抗辯。答辯聲明：如主
      文所示。
三、原告主張被告獨占父親遺產200萬元款項應予扣還之事實，
    業據其提出被繼承人溫友鉅除戶戶籍謄本、國稅局96年9月5
    日調查遺產及贈與稅通知書函及國稅局核定溫友鉅生前贈與
    200萬元贈與稅款繳款證明書影本等件為證，被告則否認上
    開200萬元存款為受贈財產。因之，本件應予審酌者，原告
    依民法第1173條規定請求返還其應繼分是否有據？被繼承人
    溫友鉅是否生前贈與被告200萬元？茲說明如下：
  (一)原告依民法第1173條規定請求返還其應繼分是否有據：
      1.按民法第1173條規定：「繼承人中有在繼承開始前因結
        婚、分居或營業，已從被繼承人受有財產之贈與者，應
        將該贈與價額加入繼承開始時被繼承人所有之財產中，
        為應繼遺產。但被繼承人於贈與時有反對之意思表示者
        ，不在此限。前項贈與價額，應於遺產分割時，由該繼
        承人之應繼分中扣除。贈與價額依贈與時之價值計算。
        」。本條係繼承人於被繼承人生前受有因結婚、分居或
        營業特種原因之贈與，而上述原因之贈與，通常無使受
        贈人特別受利益之意思，為被繼承人就其身後應繼承財
        產預行撥給該繼承人，為維護繼承人間平均繼承之本旨
        ，乃特別規定因該特種原因所為贈與併入遺產計算，而
        自受贈人應繼分中扣除，稱為歸扣。
      2.本條之法律效果，是以遺產分割時，按贈與價額，由該
        繼承人之應繼分中扣除。歸扣之方法，我國民法採充當
        計算主義，即(1)先算定繼承開始時，被繼承人所有財
        產之價額，(2)將各繼承人從被繼承人所受之特種贈與
        價額，歸入上述財產價額之內以為應繼財產，(3)再依
        法計算各繼承人應繼分價額，(4)由應繼分之價額扣除
        特種贈與之價額後所得之餘額，即為該繼承人之具體應
        得之數額。又主張歸扣被繼承人生前特種贈與，係以其
        他共同繼人為歸扣權利人，對歸扣義務人行使權利。
      3.主張歸扣之權利人，須就受生前特種贈與之繼承人，舉
        證證明其係因結婚、分居或營業之原因及被繼承人生前
        未有反對歸扣之意思表示，而於遺產分割時，將該繼承
        人之所受生前贈與於其應繼分中扣除。又本條之歸扣權
        利，須於遺產分割時按繼承總財產計算，故其性質為形
        成權，非給付之訴之請求權基礎，是故歸扣權利人不得
        對受贈繼承人各別請求給付。
      4.依上說明，本件原告依其提出之證據，並未算定被繼承
        人溫友鉅所有財產價額，亦未就系爭200萬元定期存款
        是為溫友鉅生前以結婚、分居或營業之原因贈與被告提
        出證明，其主張顯與民法第1173條規定不符。
  (二)被繼承人溫友鉅是否生前贈與被告200萬元：
      1.原告主張被繼承人溫友鉅生前特種贈與被告200萬元，
        係以其提出之前揭國稅局核發贈與稅繳款證明書，其上
        載明受贈人姓名為被告溫莉芬，且核定贈與日期為94年
        8月2日，係溫友鉅於95年8月8日辭世之前，而認定被告
        受有符合民法第1173條之生前贈與規定。
      2.被告否認受有贈與，辯稱：上開200萬元存款，係父親
        溫友鉅生前贈與母親溫陳，母親借用其郵局帳戶存入
        ，非屬父親之生前贈與，國稅局承辦官員說因為父親用
        被告名字存款，不論是否掛在被告名下即是贈與，所以
        母親決定繳納贈與稅4萬8,000；又被告本人雖曾因購屋
        向母親借款200萬元，現已還款90萬元，尚欠110萬元，
        但此與原告所稱之200萬元贈與係屬二事等語（本院卷
        第32頁反面、第37頁反面）。被告並提出其匯還該200
        萬元存款予母親之郵局存摺及繳納贈與稅繳款書影本為
        證，兩造之母親溫陳到庭證稱：溫友鉅生前沒有贈與
        被告200萬元，被告將父親存在其名下200萬元匯還予我
        存摺等語（本院卷第32頁及反面）。
      3.因之，原告雖提出國稅局在贈與稅繳款書核定受贈人於
        94年8月2日贈與被告200萬元，惟此係因系爭存款形式
        上在被告帳戶名下，始認定被告為受贈人，以符合遺產
        及贈與稅法繳款義務人規定。然其實質則仍須就被繼承
        人溫友鉅係贈與何人而定，不以國稅局形式認定為據。
        本件既經兩造母親溫陳到庭證述，該200萬元存款為
        其所有，被告已匯回款項，則可推論非屬被繼承人溫友
        鉅生前贈與被告之財產，僅由母親借用被告帳戶而存入
        ，尚不足認符合民法第1173條之生前特種贈與。
四、綜上所述，原告雖依民法第1173條規定請求被告返還其受被
    繼承人溫友鉅生前贈與之200萬元定期存款，惟上開存款係
    被繼承人生前贈與兩造之母親溫陳，因存入被告名下帳戶
    ，而由被告以受贈人身分繳納贈與稅，其實質並非被告受被
    繼承人所贈之財產；且民法第1173條之歸扣為形成權，主張
    該權利之人須舉證證明被繼承人之贈與符合法定之歸扣原因
    ，且歸扣權利之行使，係於遺產分割時，計算被繼承人總財
    產價額時，再由權利人對已受贈與之義務人主張歸扣，其性
    質為形成權，非給付之訴請求基礎，從而，原告依民法第
    1173條規定請求被告給付40萬元及遲延利息，為無理由，不
    應准許。
五、結論：本件原告之訴為無理由，依民事訴訟法第78條，判決
    如主文。
中    華    民    國    99    年    5     月    3     日
                  家事法庭法  官  李維心
以上正本係照原本作成
如對本判決上訴，須於判決送達後20日內向本院提出上訴狀
中    華    民    國    99    年    5     月    3     日
                          書記官  譚鈺陵

司法院資訊處製作；財團法人民間司法改革基金會備份。
